高雄高等行政法院判決　　　　　　　　　　　　　　　九十一年度訴字第五四九號
　　　　　　　　　　　　　　　.
　　原　　　告　甲○○
　　被　　　告　財政部高雄市國稅局
　　代　表　人　鄭宗典局長
　　訴訟代理人　乙○○
右當事人間因綜合所得稅事件，原告不服財政部中華民國九十一年四月二十三日台財
訴字第○九○○○一二○二四號訴願決定，提起行政訴訟。本院判決如左︰
　　主  文
原告之訴駁回。
訴訟費用由原告負擔。
　　事  實
一、事實概要：
    原告及其配偶李照美為高福證券股份有限公司（以下簡稱高福證券公司）之股東
    ，茲因該公司出讓營業權及全部資產予復華綜合證券股份有限公司（以下簡稱復
    華證券公司），而於民國（下同）八十七年一月三十一日辦理解散清算，嗣該公
    司除退還各股東股本每股十元外，並於八十七年度按股東投資比例，以每股盈餘
    二．八元分派予各股東。原告於清算時持有股份一、○七二、四○○股，獲配新
    台幣（下同）三、○○二、七二○元，另其配偶李照美於清算時持有股份四四六
    、○○○股，獲配一、二四八、八○○元，該公司並依規定辦理扣（免）繳憑單
    申報，發給原告及其配偶免扣繳憑單，而原告於辦理八十七年度綜合所得稅結算
    申報時，僅列報其本人其他收入（股本領回）一三、七二六、七二○元，減除必
    要成本費用一五、○三七、三○○元後，其他所得為○元；而李照美則列報其他
    收入（股本領回）五、七○八、八○○元，減除必要成本費用六、一○四、○○
    ○元後，其他所得亦為○元。被告初查以原告及其配偶前述所得為營利所得，且
    不得減除必要成本費用，乃分別核定其營利所得為三、○○二、七二○元及一、
    二四八、八○○元，併課其綜合所得稅，而合併核定原告八十七年度綜合所得總
    額為七、○八○、七五五元，應補徵稅額為一、一六二、一二七元。另以原告漏
    報營利所得總計四、二六七、五四九元，漏稅額一、○四四、七一八元，乃依所
    得稅法第一百十條第一項規定，按所漏稅額一、○四四、七一八元處○．二倍罰
    鍰，共計二○八、九○○元（計至百元止）。原告不服，就營利所得及罰鍰兩項
    申請復查結果，獲准撤銷罰鍰處分，至營利所得部分未獲變更。原告猶不甘服，
    就營利所得部分提起訴願，仍遭駁回，遂提起本行政訴訟。
二、兩造聲明：
  (一)原告聲明求為判決：
    (1)訴願決定及原處分關於本稅部分均撤銷。
    (2)訴訟費用由被告負擔。
  (二)被告聲明求為判決：
    如主文所示。
三、兩造之爭點：
  甲、原告主張之理由：
  　1.租稅法定主義乃憲法第十九條所明定，被告引據財政部於三十五年前之行政命
      令作為課稅依據，已有未當，且該函釋亦僅就清算及剩餘財產之課稅加以函釋
      ，並未就公司合併出售股權加以規範，不能含糊籠統作為課稅之依據。高福證
      券公司與復華證券公司合併，並非無償讓與，而係高福證券公司先算出其淨值
      ，再由雙方談判，由復華證券公司依淨值作為購買高福證券公司之總價，且高
      福證券公司之股東得以原持股比例購買復華證券公司股票，此可證非公司法人
      之營利所得，而是股東集體出售股票之行為，高福證券公司會計人員誤將原公
      司資產與復華證券公司購買價格混而為一，作為盈餘發放，已有將會計科目張
      冠李戴之誤。且公司盈餘屬損益表之科目，公司出售資產固可產生損益，但公
      司合併屬資產交易與營業無關，絕不應產生任何利益或損失，此為會計原理，
      被告豈有不知之理。高福證券公司之股票每股所分配之二．八元，顯係讓售與
      復華證券公司而來，絕非高福證券公司本身營業上獲益或營業外獲益，當然不
      能依扣繳憑單將錯就錯而全部視為盈餘分配加以課稅，被告故意忽視復華證券
      公司出資買賣之事實，顯有違法徵收之嫌。
    2.證券交易固可由復華證券公司個別向高福證券公司股東購買股票，以達實質控
      制高福證券公司目的，然為掌握整個股票之所有權，復華證券公司藉由合併之
      方法集體買入高福證券公司全體股東之股票，前者依所得稅法停徵證所稅，後
      者性質相同，當然亦在停徵之範圍，本案依財政部證期會八十六年十二月二十
      九日（八十六）台財證（二）第九三一七七號函主旨：「高福證券股份有限公
      司因出讓營業及全部營業資產予復華綜合證券股份有限公司．．．」顯係認定
      此項合併乃買賣行為，被告稱並非復華與高福兩證券公司間或高福證券公司與
      其股東間之證券交易行為，固非無據，然就法律面言之，公司本身在庫藏股實
      施前，除依公司法第一百六十七條規定外，並不能擁有自己之股票，股票乃股
      東所有，公司與股東間法律上人格各自獨立，高福證券公司如何得以出售股東
      之股票予復華證券公司，又將之列為公司盈餘？既非高福證券公司與復華證券
      公司間之證券交易，被告如何能將該數千萬元列為公司盈餘而課稅，更不知被
      告如何解釋復華證券公司出資數千萬元予高福證券公司之事實，若非買賣行為
      ，豈非變為贈與﹖被告如此解釋顯與事實不符，被告既不能依贈與稅法課稅，
      又如何能將錯就錯，故意忽略該買賣合併之數千萬元，而將之全部列為公司盈
      餘課稅，如被告堅持以此課稅，豈非承認公司有權出售股東之股票，此在法律
      上根本不通，被告認事用法顯有違誤。況公司間合併應經股東大會依法決議通
      過，當然是公司所有人出售其資產之行為，因此，本件乃是高福證券公司之股
      東與復華證券公司間之股權買賣行為，依法應予免稅。被告豈可以百姓不懂法
      律，將該買賣差價數千萬元列為公司盈餘，要求股東繳稅﹖
    3.另依行政法院七十七年判字第一九七八號判例謂：「非發行公司股票之股份轉
      讓，並非證券交易，而應屬財產交易．．．」反面言之，高福證券公司既係發
      行股票之公司，其集體出售予復華證券公司應係證券交易，當在停徵證所稅範
      圍內，要不能因其非在公開市場，或因係集體交易，便認定其非證券交易，而
      強課人民納稅義務。退步言之，公司除出售資產或庫藏股可認列盈餘外，要不
      能出售股東之股票而認列公司盈餘，公司合併亦應認係股東之集體出售股份行
      為，其所得之計算縱不能依證券交易辦理，亦應依所得稅法第十四條第一項第
      七類之財產交易所得辦理，方為合理合法，即一財產或權利原為出價取得者，
      以交易時之成本價額，減除原始取得之成本，及因取得改良及移轉該項資產而
      支付之一切費用後之餘額為所得額，個人購買或取得股份有限公司之記名股票
      ，持有滿一年以上者，於出售時得僅以其交易所得之半數，作為當年度所得，
      其餘半數免稅。
    4.綜上所述，被告認定高福證券公司得以出售股東股票，並將之列為公司盈餘，
      要求股東繳交所得稅，不論從公司法之法律觀點，或由會計學之基本原理觀之
      ，均有違誤，爰請求撤銷訴願決定及原處分。
  乙、被告答辯之理由：
    1.按「個人之綜合所得總額，以其全年左列各類所得合併計算之：第一類：營利
      所得：公司股東所獲分配之股利總額、合作社社員所獲分配之盈餘總額、合夥
      組織營利事業之合夥人每年度應分配之盈餘總額、獨資資本主每年自其獨資經
      營事業所得之盈餘總額及個人一時貿易之盈餘皆屬之。公司股東所獲分配之股
      利總額或合作社社員所獲分配之盈餘總額，應按股利憑單所載股利淨額或盈餘
      淨額與可扣抵稅額之合計數計算之，．．」為行為時所得稅法第十四條第一項
      第一類所明定。次按「公司組織之營利事業辦理清算及分派剩餘財產課稅辦法
      ，茲分別規定如次：．．(二)股東取得剩餘財產之課稅問題：股東於依照公司法
      第三百三十條規定取得清算人所分派剩餘財產時，其中屬於股本部分不在課稅
      之列，其餘部分，除該股東係屬於所得稅法第四十二條規定公司組織之營利事
      業者外，均應依法繳納綜合所得稅或營利事業所得稅。．．」復為財政部六十
      五年一月二十七日台財稅第三○五三三號函所明釋。
    2.公司合併，乃二個以上公司，訂立合併契約，免經清算程序，歸併成一個公司
      之行為，其原有之一以上公司從而消滅，消滅公司之權利義務概括由合併後存
      續或另立之公司承受。而公司出讓營業及全部資產，若經議決解散，股東不得
      行使其股份收買請求權，似易生事實上合併之效果，但無公司法合併規定之適
      用，且必須經清算程序，首予明。
    3.查高福證券公司因出讓營業及全部資產予復華證券公司而解散辦理清算，該公
      司股東臨時會決議並以八十七年一月三十一日為解散基準日，除報經財政部證
      券暨期貨管理委員會核准營業至八十七年一月三十一日及辦理解散外，並獲經
      濟部八十七年二月二十四日經（八十七）商字第一○三○六八號函核准解散，
      原清算期限為八十七年七月三十一日，復經臺灣高雄地方法院核准延展至九十
      一年一月三十一日，該公司提前於九十年十二月二十日完成清算，九十一年一
      月八日向被告辦理清算所得申報在案，有財政部證券暨期貨管理委員會八十六
      年十二月二十九日（八十六）台財證（二）第九三一七七號函、高福證券公司
      營利事業清算所得查核簽證申報會計師查核報告書影本可稽。又高福證券公司
      辦理解散清算，除退還各股東之股本每股十元外，並於八十七年度按各股東投
      資比例以每股二．八元發放淨值超過股本之盈餘，按原告持有股份一、○七二
      、四○○股，分配盈餘三、○○二、七二○元，原告配偶持有股份四四六、○
      ○○股，分配盈餘一、二四八、八○○元，此亦有高福證券公司八十九年三月
      三十日函、該公司股金發放明細表、股款發放收據及免扣繳憑單等附卷可稽，
      是被告據以歸課原告及其配偶營利所得，並無不合。
    4.至原告執意主張係高福證券公司與復華證券公司合併，復華證券公司出資以高
      福證券公司之淨值，向全體高福證券公司股東購買高福證券公司股票，乃高福
      證券公司全體股東出售股票之證券交易行為，非公司之營業行為云云，惟依據
      公司法第二十四條規定，解散之公司除因合併、破產而解散外，應行清算，蓋
      公司因合併而解散者，其權利義務由合併後存續或另立之公司承受，猶如自然
      人有繼承制度，故不必經清算程序，法人人格可直接歸於消滅。然本件由高福
      證券公司經清算程序後，法人人格始歸消滅，且自行向被告辦理清算所得申報
      等行為觀之，高福證券公司自非因合併而解散；再就高福證券公司清算所得申
      報係由會計師查核簽證，會計師簽證申報查核報告書中即闡明該公司清算所得
      申報案件業經會計師依照財政部頒訂之「會計師辦理所得稅查核簽證申報須知
      」及其他必要之查核程序，予以查核竣事。又該公司之清算所得申報，在經被
      告查核亦尚無發現不當情況下，被告自可信其為真實，並據以為核課相關之稅
      賦。是本件被告分別核定原告及其配偶之營利所得為三、○○二、七二○元及
      一、二四八、八○○元，併課其綜合所得稅，並按原告所漏稅額一、○四四、
      七一八元處○．二倍罰鍰，共計二○八、九○○元（計至百元止），是項核定
      並無違誤。原告起訴為無理由，應予駁回。
    理  由
一、按「個人之綜合所得總額，以其全年左列各類所得合併計算之：第一類：營利所
    得：公司股東所獲分配之股利總額、合作社社員所獲分配之盈餘總額、合夥組織
    營利事業之合夥人每年度應分配之盈餘總額、獨資資本主每年自其獨資經營事業
    所得之盈餘總額及個人一時貿易之盈餘皆屬之。公司股東所獲分配之股利總額或
    合作社社員所獲分配之盈餘總額，應按股利憑單所載股利淨額或盈餘淨額與可扣
    抵稅額之合計數計算之，．．」為行為時所得稅法第十四條第一項第一類所明定
    。又「公司組織之營利事業辦理清算及分派剩餘財產課稅辦法，茲分別規定如次
    ：．．(二)股東取得剩餘財產之課稅問題：股東於依照公司法第三百三十條規定取
    得清算人所分派剩餘財產時，其中屬於股本部分不在課稅之列，其餘部分，除該
    股東係屬於所得稅法第四十二條規定公司組織之營利事業者外，均應依法繳納綜
    合所得稅或營利事業所得稅。．．」復為財政部六十五年一月二十七日台財稅第
    三○五三三號函釋在案。
二、本件原告及其配偶李照美為高福證券公司之股東，茲因該公司出讓營業權及全部
    資產予復華證券公司而解散辦理清算，並經該公司股東臨時會決議以八十七年一
    月三十一日為解散基準日，除報經財政部證券暨期貨管理委員會核准營業至八十
    七年一月三十一日外，並獲經濟部八十七年二月二十四日經（八十七）商字第一
    ○三○六八號函核准解散，原清算期限為八十七年七月三十一日。嗣經臺灣高雄
    地方法院核准延展至九十一年一月三十一日，惟該公司則提前於九十年十二月二
    十日完成清算，九十一年一月八日向被告辦理清算所得申報在案，又高福證券公
    司辦理解散清算，除退還各股東股本每股十元外，並於八十七年度按各股東投資
    比例以每股二．八元發放淨值超過股本之盈餘，而原告持有股份一、○七二、四
    ○○股，分配盈餘三、○○二、七二○元；另原告配偶李照美持有股份四四六、
    ○○○股，分配盈餘一、二四八、八○○元等情，此有財政部證券暨期貨管理委
    員會八十六年十二月二十九日（八六）台財證（二）第九三一七七號函、高福證
    券公司營利事業清算所得查核簽證申報暨會計師查核報告書影本、高福證券公司
    八十九年三月三十日函、高福證券公司股金發放明細表、股款發放收據及免扣繳
    憑單等附於原處分卷內可稽，自堪信為真實。是被告據以歸課原告及其配偶之營
    利所得，依法並無不合。
三、原告雖一再主張因高福證券公司與復華證券公司合併，而由復華證券公司出資，
    並以高福證券公司之淨值向高福證券公司全體股東購買其持有公司之股票，是本
    件乃高福證券公司全體股東出售股票之證券交易行為，而非公司之營業行為，被
    告如何能將該股票出售所得列為公司盈餘而對股東課稅云云，惟查，公司法第二
    十四條之規定：「解散之公司除因合併、分割或破產而解散外，應行清算。」經
    查，高福證券公司經股東會決議出讓營業權及全部資產予復華證券公司，而於八
    十七年一月三十一日辦理解散清算，而其清算所得申報，則係由會計師查核簽證
    。茲依據簽證之會計師吳健源於向被告提出之營利事業所得稅清算申報查核報告
    書中，已詳細說明高福證券公司以八十七年一月三十一日為解散基準日，業獲經
    濟部核准解散在案。有關公司清算申報案件業經會計師依照財政部頒訂之「會計
    師辦理所得稅查核簽證申報須知」及其他必要之查核程序，予以查核竣事，亦有
    該報告書在卷可參。其次，觀諸高福證券公司於辦理解散清算後，清算人易正智
    於八十九年三月三十日函覆被告之書函中亦稱：「．．說明：二、本公司於八十
    七年一月三十一日營業讓與復華綜合證券股份有限公司，並辦理解散及清算發放
    股東金額，共分三期，第一、二期退還股本，計每股十元，第三期發放淨值超過
    股票面額之盈餘計每股二．八元，並依規定辦理申報。」等語，凡此諸情，均足
    證明高福證券公司出讓營業權及全部資產予復華證券公司，係經股東會議決解散
    而進行清算，始消滅其法人人格，而非因逕為合併而解散，從而高福證券公司發
    放予股東之金額，除退還各股東每股十元之股本外，並按股東投資比例以每股二
    ．八元分派予各股東，即屬盈餘分配，而為股東之營利所得。從而被告依原告於
    清算時持有股份一、○七二、四○○股，獲配三、○○二、七二○元；其配偶李
    照美於清算時持有股份四四六、○○○股，獲配一、二四八、八○○元，併課其
    綜合所得稅，即屬有據。是原告以該項所得為高福證券公司股東出售股票之證券
    交易行為云云，自有誤解。
四、綜上所述，本件高福證券公司按股東投資比例，以每股二．八元發放淨值超過股
    本之盈餘，既屬盈餘分配，詳如上述，則被告以原告及其配偶前述所得為營利所
    得，且不得減除必要成本費用，乃分別核定其營利所得為三、○○二、七二○元
    及一、二四八、八○○元，並經查得原告辦理八十七年度綜合所得稅結算申報，
    總計漏報營利所得為四、二六七、五四九元，漏稅額一、○四四、七一八元，乃
    依所得稅法第一百十條第一項規定，按所漏稅額一、○四四、七一八元處○．二
    倍罰鍰，共計二○八、九○○元（計至百元止），被告是項處分洵無違誤。訴願
    決定遞予以維持，亦無不合。從而原告起訴請求撤銷訴願決定及原處分關於本稅
    部分，並無理由，應予駁回。
五、據上論結，本件原告之訴為無理由，依行政訴訟法第一百九十五條第一項後段、
    第九十八條第三項前段，判決如主文。
中　　　華　　　民　　　國    九十一　　年　  　十　　　月　　  十七　　日
                              高雄高等行政法院第四庭
                                          審判長法官  江幸垠
                                          法      官  戴見草
                                          法      官  邱政強
右為正本係照原本作成。
如不服本判決，應於判決送達後二十日內向本院提出上訴書狀，其未表明上訴理由者
，應於提起上訴後二十日內向本院提出上訴理由書（須按對造人數附繕本）；如於本
判決宣示或公告後送達前提起上訴者，應於判決送達後二十日內補提上訴理由書（須
附繕本）。未表明上訴理由者，逕以裁定駁回。
提起上訴應預繳送達用雙掛號郵票七份（每份三十四元）。
中 　 　華 　 　民　  　國 　 九十一  　年      十      月　    十七    日
                                          法院書記官  涂瓔純
